臺灣臺北地方法院民事判決　九十一年度小上字第六一號
　　上　訴　人　丙○○
　　訴訟代理人　乙○○
　　被上訴人　　甲○○
右當事人間請求返還定金等事件，上訴人對於中華民國九十一年一月三十一日本院台
北簡易庭九十一年度北小字第一號第一審判決提起上訴，本院判決如左：
    主  文
原判決命上訴人給付新台幣陸萬伍仟元及自民國九十一年一月九日起至清償日止按年
息百分之五計算之利息部分及該部分假執行之宣告，暨除確定部分外訴訟費用之裁判
均廢棄。
右廢棄部分，被上訴人第一審之訴駁回。
第一、二審訴訟費用（除確定部分外）新台幣貳仟貳佰零柒元由被上訴人負擔。
    事  實
甲、上訴人方面：
  壹、聲明：如主文第一、二項所示。
  貳、陳述：除與原審判決書所載者相同茲予引用外，補稱：
    一、被上訴人於原審已自稱：十月二十二日房屋以房屋要賣為由，不將房屋租予
        我，我即向賣方表明立場，並當下口頭承諾賣方無須奉還定金，但托兒所內
        生財器具除電視機及錄影機外全歸買方所有並約定十月二十七日是搬東西不
        成．．」「因原告（指被上訴人）得不到東西，便要本人退還五萬元」，論
        其性質已屬和解，被上訴人便不得再主張和解契約成立前之法律關係。
    二、被上訴人於原審請求五萬元定金，一萬五千元損害金，惟原判決認定上訴人
        應返還定金及利息，然主文確判應給付六萬五千元，顯有主文與理由矛盾之
        違法。
  、證據：援用原審之立證方法，並請求訊問證人洪慧貞。
乙、被上訴人方面：
  壹、聲明：駁回上訴。
  貳、陳述：除與原審判決書所載者相同茲予引用外，補稱：
    一、本件和解契約未成立。依照和解契約，除了電視機、錄影機之外，我都可以
        搬走，但是在九十年十月二十二日我只有搬走電視機、錄影機其他我都沒有
        搬。鑰匙是訂合約時上訴人交付，其餘物品現均還在現場。
  、證據：援用原審之立證方法。
    理  由
一、被上訴人於原審起訴主張：兩造於九十年十月十六日簽訂托兒所頂讓契約，同年
    十月二十一日上訴人向房東解約，十月二十二日房東表示房屋要出售不再出租。
    兩造即約定上訴人無需交還定金，但托兒所內除電視機及錄影機外，均歸被上訴
    人所有。並約定十月二十七日是搬東西搬不成，十一月一日被上訴人無法依約點
    交，調解時我交還搬走之物品等語。並於本院審理時補陳：和解契約未成立，依
    照和解契約，除了電視機、錄影機之外，我都可以搬走，但是在九十年十月二十
    二日我只有搬走電視機、錄影機其他我都沒有搬．．其餘物品現均還在現場等語
    。
二、上訴人於原審則以：簽訂契約時，被上訴人交付五萬訂金，完成租賃契約時，被
    上訴人需再交付一十九萬元，然被上訴人三番二次與房東殺價，房東最後願以四
    萬三千元出租，九十年十月二十一日本人與房東解約時，當日原擬同時進行換約
    ，但原告無故未到，房東與本人單獨解約扣了半個月房租。次日，後來被上訴人
    告知房東不租了，可否將屋內物品贈送，但原告在未經房東許可時，即自行持鑰
    匙進入搬物品，此致房東不悅，而無法繼續履行契約，此仍不可歸責於上訴人之
    事由，無庸返還訂金五萬元等語。復於本院審理時補陳：兩造和解後，被上訴人
    不得再依原頂讓契約請求五萬元訂金等語。
三、被上訴人主張兩造於九十年十月十六日簽訂托兒所頂讓契約，被上訴人交付五萬
    元訂金，惟嗣後被上訴人與不動產所有權人未達成租賃合意一節，為兩造所不爭
    執，復有商店讓渡同意書附於原審卷可按，自堪採信。惟被上訴人請求被告返還
    訂金五萬元及損害金一節，為上訴人所否認，並以前揭情詞置辯，則本件之爭點
    ，即在契約未履行之可歸責一方，又兩造和解契約是否成立。
  (一)、查上訴人抗辯兩造與不動產出租人洪慧貞原約定於九十年十月二十一日解除原
      洪慧貞與上訴人間之租賃契約，再由洪慧貞與被上訴人訂立新契約一節，雖為
      被上訴人爭執當時是洪慧貞告知房屋要出售才未到場云云，然證人洪慧貞證述
      ：十月二十一日是我親自打電話給被上訴人甲○○簽契約的，他沒有來等語，
      足見上訴人主張被上訴人未依約定換約屬實，再依證人所述，當時亦有親自打
      電話請被上訴人到場，則被上訴人未到場致租賃契約未成立，自係可歸責於被
      上訴人之事由至兩造間之契約無法繼續履行。雖被上訴人主張與被上訴人調解
      時曾錄音，可證明房東表示房屋要出售云云。惟依被上訴人於原審所提之錄音
      帶之陳報狀，係載明「此錄音帶要證明房東找到房租更高的房客，至使我方無
      法承接．．導致乙方（指上訴人）無法將房子順利頂讓」等語，是被上訴人對
      於證據之應證事實，並未明確表明，本院無法從被上訴人主張之錄音帶得知所
      欲證明之事實，自無法加以調查。況縱使證人洪慧貞係以高於被上訴人所願支
      付之租金始承租予第三人，惟證人洪慧貞亦證述：當時我轉租時是要租金每月
      四萬七千元，後來殺價到四萬五千元，所以被上訴人甲○○向我表示如果我願
      四萬五千元租給他，他就把訂金五萬元交給上訴人丙○○，．．．後來還殺到
      四萬三千元等語，而依兩造間之商店讓渡同意書第五條「．．甲方（指上訴人
      ）並協助乙方完成營利事業登記及其他相關事宜之轉移．．．」，則上訴人所
      負之義務，就不動產之租賃而言，僅係負有協助義務，對於被上訴人與不動產
      所有權人間之租賃契約，仍需由被上訴人自行協商。而依上訴人與證人洪慧貞
      所述，三方原已約定於九十年十月二十一日解除契約，係被上訴人未到場致被
      上訴人與洪慧貞間之租賃契約未簽成，而證人洪慧貞嗣後將系爭不動產轉租予
      第三人，亦係因被上訴人未於約定時間到場及未依與上訴人原租賃契約之租金
      而欲以低價承租所致，是自屬可歸責於被上訴人之事由致兩造間之商店讓渡契
      約無法履行。
  (二)、上訴人抗辯兩造約定由被上訴人搬取如附表所示之器具後，上訴人無庸返還被
      上訴人所交付之五萬元等語，雖為被上訴人所否認（九十一年四月十日準備程
      序筆錄），惟被上訴人亦自認「依照和解契約，除電視機、錄影機外，我都可
      以搬走，但在九十年十月二十二日我只有搬走電視機、錄影機，其他我都沒有
      搬」等語，而證人洪慧貞亦證述：「九十年十月二十一日上訴人與我解約，我
      有找被上訴人甲○○來．．．當時上訴人丙○○有將鑰匙還給我，解約的地點
      在幼稚園，當時有錄影機、電視、冰箱、桌椅，桌椅有幾張我不記得了，還有
      一些鐵的書櫃。隔天十月二十二日下午被上訴人甲○○就把鑰匙還給我（被上
      訴人所持有之鑰匙係由上訴人交付，非洪慧貞交付），他是拿到我家還給我，
      在還未還鑰匙期間他去幼稚園搬東西，他沒有跟我說，之後我有去現場看，我
      以為是上訴人丙○○搬走的，後來我去打電話給上訴人丙○○他表示他沒有搬
      ，可能是被上訴人甲○○搬的，後來我去看除了大溜滑梯、桌椅外其他都搬走
      了」等語，是對於被上訴人未經證人洪慧貞侵入不動產內搬取物品之不法行為
      不論外，被上訴人既自認「當時進屋確實有拿東西，有告知上訴人，也有知會
      房東」等語，雖被上訴人所陳有告知上訴人及證人洪慧貞一節與事實不符無法
      採信外，就被上訴人曾至系爭不動產所內搬取物品之情亦經證人洪慧貞證述屬
      實，被上訴人自認與事實相符，自堪採信。則被上訴人自系爭不動產內搬取物
      品，既係經兩造協議，足見上訴人所辯兩造間有成立和解契約應屬事實。再參
      諸證人洪慧貞所述：十月二十一日．．．解約的地點在幼稚園，當時有錄影機
      、電視、冰箱、桌椅，桌椅有幾張我不記得了，還有一些鐵的書櫃．．（提示
      財產目錄）當時影印機我沒有注意，後來我有打電話問被上訴人甲○○，他表
      示他搬走了，後來我去現場看，冷氣機還在，電視、放影機不在了，電話機部
      分我不曉得上訴人丙○○契約解除後是否有帶走，電腦螢幕我有看到，冰箱後
      來就沒有看到了，遊樂設施有壹組被搬走了等語，是被上訴人既已依和解契約
      搬取物品，則按「和解內容，倘以他種法律關係替代原有法律關係者，則係以
      和解契約創設新法律關係，故債務人如不履行和解契約，債權人應依和解創設
      之新法律關係請求履行，不得再依原有法律關係請求給付。」（最高法院八十
      三年台上字第六二○號判例參照），兩造原訂定之商店讓渡契約，即已因嗣後
      另行成立和解契約而消滅，被上訴人再依原有之商店讓渡契約請求上訴人返還
      五萬元定金，一萬五千元損害金、五萬元違約金即屬無據。
四、從而，原審為上訴人敗訴之判決，並依職權為假執行之宣告，自有未洽，上訴意
    旨，指摘原判決違背民法第七百三十七條之規定，求予廢棄改判，為有理由，應
    由本院廢棄改判如主文第二項所示。因本案事證已臻明確，兩造其餘主張陳述及
    所提之證據，均毋庸再予審酌，附此敘明。
五、據上論結，本件上訴為有理由，依民事訴訟法第四百三十六條之三十二第二項、
    第四百五十條、第七十八條、第四百三十六條之十九，判決如主文。
中　　　華　　　民　　　國　　九十一　　年　　　六　　　月　　十一　　　日
                                        民事第四庭審判長法官　謝明珠
                                                        法官  劉又菁
                                                        法官  洪于智
右為正本係照原本作成
本判決不得上訴
中　　　華　　　民　　　國　　九十一　　年　　　六　　　月　　十一　　　日
　　　　　　　　　　　　　　　　　　　　　　　　　法院書記官　林佳蘋
